【裁判字號】    95,台上,1988
【裁判日期】    950907
【裁判案由】    塗銷土地所有權移轉登記
【裁判全文】
最高法院民事判決            九十五年度台上字第一九八八號
    上  訴  人  甲  ○
                乙○○
                        號
                丙○○
                丁○○
    共      同
    訴訟代理人  查名邦律師
                江大寧律師
    被 上訴 人  戊○○
                        第三隊.
                辛○○
                己○○
                庚○○
                壬○○
                癸○○
                子○○即黃太.
                丑○○同上）.
                寅○○同上）.
                辰○○同上）.
    兼上列二人
    法定代理人  卯○○同上）.
                        共同送達代收人  黃雅萍律師
上列當事人間請求塗銷土地所有權移轉登記事件，上訴人對於中
華民國九十三年十一月二十三日台灣高等法院台南分院第二審更
審判決（九十二年度重上更(一)字第一二號），提起上訴，本院判
決如下：
    主  文
原判決廢棄，發回台灣高等法院台南分院。
    理  由
本件被上訴人丑○○於西元一九八五年（民國七十四年）十月二
十四日出生，業已成年，得獨立為訴訟行為，自毋庸再贅列其母
即被上訴人卯○○為其法定代理人，合先敘明。
其次，被上訴人主張：坐落台南市○○區○○段二二九，二二九
之二、之三、之四、之五，二三一，二三一之三、之四，二三二
之一、之二、之三（下稱二二九號等十一筆土地），二三三，二
三三之一號等十三筆土地（下稱系爭土地），為訴外人黃進丁所
有（應有部分各四分之一）。黃進丁於日據時期經日本政府徵兵
前往南洋，戰後返台又隻身前往海南島並落籍於海南省樂東黎族
自治縣佛羅鎮豐塘村，於西元一九六二年（民國五十一年）三月
十八日死亡。伊等為其配偶及子女（或子女黃太生之配偶、子女
），依中華民國民法繼承編之相關規定，系爭土地自應由伊等共
同繼承。詎上訴人甲○、乙○○、丙○○（下稱甲○等三人）明
知渠等均非黃進丁之兄弟姊妹，竟以黃進丁於四十年十二月三十
一日死亡，渠等為其繼承人為由，委由知情之代書即上訴人丁○
○，於八十九年三月二十九日辦妥二二九號等十一筆土地由甲○
、乙○○、丙○○依序取得所有權應有部分二十分之一、二十分
之二、二十分之二；及二三三、二三三之一號土地由丙○○取得
其所有權應有部分各四分之一之分割繼承登記，顯已侵害伊等之
繼承權。嗣甲○等三人又於八十九年四月八日及六月十九日，各
將該所有權應有部分之大部分，以買賣為名，辦理移轉登記予惡
意受讓之丁○○。伊等即得依民法第二百四十四條之規定，請求
撤銷各該買賣行為及塗銷其移轉登記，並對甲○等三人行使同法
第一千一百四十六條所定之繼承權回復請求權。爰求為撤銷丁○
○與甲○等三人間系爭土地之買賣行為，命丁○○塗銷各該所有
權移轉登記，及甲○等三人塗銷就系爭土地所為分割繼承登記之
判決。
上訴人則以：上訴人甲○等三人與黃進丁係同父異母之兄弟姊妹
，依民法第一千一百三十八條規定，為黃進丁之第三順位繼承人
。縱黃進丁經宣告於四十年十二月三十一日死亡，其遺產亦應由
斯時僅存之生母即訴外人黃杜譽為第一順位繼承人。而黃杜譽於
六十五年一月十六日死亡時，甲○等三人為其第一順位繼承人，
自得代位繼承黃進丁之遺產。反觀被上訴人果為黃進丁之繼承人
，渠等未依台灣地區與大陸地區人民關係條例（下稱關係條例）
第六十六條之規定，於法定三年期間內聲明繼承，依法仍應視為
已拋棄繼承，甲○等三人辦理系爭土地之分割繼承登記，並無侵
害被上訴人之繼承權可言。又被上訴人既未舉證證明甲○等三人
與上訴人丁○○間有通謀或明知而為詐害之行為，其等請求撤銷
伊相互間各該買賣行為及塗銷所有權移轉登記，均屬無據等語，
資為抗辯。
原審廢棄第一審所為被上訴人敗訴之判決，改判如其聲明，即撤
銷上訴人甲○等三人與上訴人丁○○間之系爭土地買賣行為，命
丁○○塗銷各該所有權移轉登記，及命甲○等三人塗銷就系爭土
地所為之分割繼承登記，係以：上訴人甲○等三人僅為被繼承人
黃進丁之同母異父兄弟姊妹，被上訴人則為黃進丁之配偶及子女
（或子女之配偶、子女）。黃進丁於日治時期在台原設有戶籍，
因日本戰敗返台後之三十一年間又至大陸地區（海南島），迄五
十一年三月十八日死亡止，未回復其本籍，依修正前（八十九年
十二月二十日修正，九十年二月二十日施行）關係條例第二條第
四款，及同條例施行細則第五條第二項之規定，黃進丁即屬大陸
地區人民。依關係條例第六十條規定，就黃進丁在台灣地區之系
爭遺產，自應適用台灣地區之法律。準此，依我國民法第一千一
百三十八條規定，被上訴人應屬黃進丁之第一順位繼承人。其等
既未於知悉繼承開始三個月內拋棄繼承權，對黃進丁所留系爭遺
產當然有繼承權，尚無關係條例第六十六條所定應於繼承開始三
年內表示繼承，逾期視為拋棄繼承之適用。乃甲○等三人對於黃
進丁之遺產並無繼承權，竟以黃進丁之繼承人自居，於擅自辦理
系爭土地之分割繼承登記後，除其中二三三號土地（應有部分四
分之一）現仍登記在丙○○名下外，其他部分，均經甲○等三人
以通謀虛偽之買賣為原因，移轉登記予惡意之上訴人丁○○，以
防止被上訴人請求塗銷該登記，致詐害被上訴人之權利。嗣丁○
○又將之信託登記予訴外人即丁○○之姨母蔡秋梅，由蔡秋梅以
買賣為原因，移轉登記予訴外人即丁○○之母陳幸，陳幸再將部
分所有權以買賣為由，移轉登記予訴外人永浬企業有限公司（下
稱永浬公司），均已侵害被上訴人之繼承權。被上訴人依民法第
二百四十四條及第一千一百四十六條（繼承權回復請求權）之規
定，請求撤銷甲○等三人與丁○○間就系爭土地之買賣行為，命
丁○○塗銷各該以買賣為原因之所有權移轉登記，及甲○等三人
應塗銷系爭土地之分割繼承登記，均有理由，應予准許等詞，為
其判斷之基礎。
查系爭土地除台南市○○區○○段二三三號（應有部分四分之一
），現仍登記在上訴人丙○○名下外，其他部分，經上訴人甲○
等三人以買賣為原因移轉登記予上訴人丁○○後，丁○○將之信
託登記予丁○○之姨母蔡秋梅，蔡秋梅又以買賣為原因，移轉登
記予丁○○之母陳幸，陳幸再將部分所有權以買賣為由，移轉登
記予永浬公司，為原審所認定之事實。果爾，可見系爭土地中除
仍登記在丙○○名下之二三三號土地（應有部分四分之一）外，
均已分別輾轉登記為陳幸及永浬公司所有而非上訴人之名義。乃
被上訴人置丁○○將系爭土地登記予蔡秋梅，蔡秋梅又移轉登記
予陳幸，再由陳幸將部分所有權移轉登記予永浬公司之各該信託
或買賣行為，及其移轉登記於不顧，僅依民法第二百四十四條、
第一千一百四十六條之規定，請求撤銷上訴人彼此間之買賣行為
，及塗銷各該以買賣為原因所為之所有權移轉登記，是否足以達
到回復其繼承權之目的？而可認有提起本件訴訟之保護必要？非
無推求之餘地。原審未遑詳予研酌，遽為上訴人不利之判決，已
嫌速斷。又原審既謂甲○等三人係以通謀虛偽之買賣，將上開辦
妥分割繼承登記之土地應有部分，移轉登記予丁○○，藉以防止
被上訴人請求塗銷該登記，即認其等間之買賣及移轉登記通虛偽
意思表示為「無效」。卻又謂丁○○為惡意之受讓人，已詐害被
上訴人之權利，進而認為被上訴人得依民法第二百四十四條之規
定，請求撤銷上訴人間之該「有效」買賣行為，及塗銷所有權移
轉登記，亦不無前後所述理由矛盾之違法。再者，上訴人辯稱：
不論黃進丁之死亡時間為死亡宣告所推定之四十年十二月三十一
日，或被上訴人所稱之五十一年三月十八日，斯時關係條例尚未
立法。而本件繼承爭議之時點，係在該條例公布施行之前，依法
律不溯及既往之原則，自不得援用該條例（及施行細則相關規定
）認定黃進丁之身分業已轉換（為大陸地區人民），應認黃進丁
於死亡前，仍屬中華民國國民。被上訴人既未於關係條例施行之
日即八十一年九月十八日起三年內，以書面向被繼承人黃進丁住
所地之法院為繼承之表示，依該條例第六十六條第一項、第三項
之規定，即視為拋棄其繼承權，其等猶依民法第一千一百四十六
條規定，請求塗銷系爭分割繼承登記，回復為黃進丁名義，於法
顯屬不合等語（原審重上更(一)字卷一七六至一七九頁），核屬重
要之攻擊防禦方法。原審疏未說明其取捨之意見，即為上訴人敗
訴之判決，尤有判決不備理由之違誤。上訴意旨，指摘原判決不
當，求予廢棄，非無理由。至於第一審法院於九十年一月二十九
日所為再開言詞辯論之裁定（一審卷第二宗一三二頁），及第一
審判決，於各該當事人欄關於住所為「海南省東黎族自治縣抱由
糖廠」之原告姓名「壬○○」（另一原告「壬○○」為本件被上
訴人），核係「黃太生」之誤，應交由原裁判法院予以裁定更正
。案經發回，應注意及之，附此指明。
據上論結，本件上訴為有理由。依民事訴訟法第四百七十七條第
一項、第四百七十八條第二項，判決如主文。
中    華    民    國  九十五  年    九    月    七    日
                      最高法院民事第四庭
                          審判長法官  蘇  茂  秋
                                法官  蘇  達  志
                                法官  陳  碧  玉
                                法官  王  仁  貴
                                法官  劉  靜  嫻
      本件正本證明與原本無異
                                      書  記  官
中    華    民    國  九十五  年    九    月   二十   日
                                                    ｍ


司法院資訊處製作；財團法人民間司法改革基金會備份。
